臺灣南投地方法院刑事判決
111年度訴字第25號
公  訴  人  臺灣南投地方檢察署檢察官
被      告  陳文彰




上列被告因詐欺案件，經檢察官提起公訴（110年度偵字第1010
號），經本院裁定改依簡式審判程序審理，判決如下：
　　主　文
陳文彰三人以上共同犯詐欺取財罪，處有期徒刑壹年貳月；又三
人以上共同犯詐欺取財罪，處有期徒刑壹年壹月；又三人以上共
同犯詐欺取財罪，處有期徒刑壹年壹月；又三人以上共同犯詐欺
取財罪，處有期徒刑壹年貳月。應執行有期徒刑壹年陸月。
　　事　實
一、陳文彰明知真實姓名年籍不詳、通訊軟體帳號「曾經」所屬
    之集團，內部設有負責領取內含人頭帳戶提款卡之包裹之「
    取簿手」、負責持提款卡提領詐欺贓款人員等分工，係以三
    人以上以實施詐術為手段，具有持續性及牟利性之結構性組
    織（下稱本案詐欺集團），竟於民國109年11月間加入而參
    與本案詐欺集團，並擔任「取簿手」，負責收取他人所寄送
    內含金融帳戶存摺、金融卡之包裹，並轉寄與提領詐欺贓款
    之本案詐欺集團成員之工作，並以每月朋分本案詐欺集團詐
    欺贓款新臺幣（下同）4萬5000元之方式，藉此牟利（陳文
    彰所涉參與犯罪組織罪嫌，業經新北地方檢察署檢察官以11
    0年度偵字第11167號、第11453號提起公訴，於110年5月7日
    繫屬新北地方法院以110年度訴字第1174號審理中，非本案
    審理範圍）。陳文彰與「曾經」、「林哲安」及所屬詐欺集
    團成員，共同基於意圖為自己不法所有，三人以上犯詐欺取
    財、隱匿詐欺所得去向之洗錢犯意聯絡，由本案詐欺集團不
    詳成年成員之指示彭詩晴（彭詩晴所涉詐欺等罪嫌，經臺灣
    新竹地方檢察署檢察官為不起訴處分確定），將彭詩晴所申
    辦竹東下東館郵局帳號00000000000000號帳戶（下稱本案郵
    局帳戶）之存摺影本及金融卡、合作金庫商業銀行竹東分行
    帳號0000000000000號帳戶（下稱本案合庫帳戶）之存摺影
    本及金融卡、台新國際商業銀行00000000000000號帳戶（下
    稱本案台新帳戶）之存摺影本及金融卡，於109年11月30日
    以包裹寄送南投縣○○鄉○○路000號之統一便利商店龍寶門市
    與「林哲安」。由陳文彰於109年12月4日13時51分許，至上
    開龍寶門市領取裝有本案郵局、合庫、台新帳戶存影本及金
    融卡之包裹，並至桃園市○○區○○○路○段0號之臺灣高速鐵路
    桃園站，將上開包裹放置在車站一樓某置物箱內，以送交本
    案詐欺集團成員。嗣本案詐欺集團成員，分別為下列行為：
(一)於109年12月5日13時56分起至同年月7日10時14分止之期間
    ，由本案詐欺集團姓名年籍不詳成年成員以電話聯絡鍾欽祥
    ，佯為其外甥鍾易霖，詐稱因急需現金而向鍾欽祥借款等語
    ，致鍾欽祥陷於錯誤，而經由配偶王唯省指示鍾秀勤（起訴
    書誤載為鍾秀琴，應予更正），於109年12月7日14時42分許
    ，至永豐銀行匯款15萬至本案合庫帳戶，並由本案詐欺集團
    姓名年籍不詳成年成員，於同日持本案合庫帳戶金融卡提領
    鍾欽祥遭詐欺之贓款15萬元，而製造金流斷點，隱匿詐欺所
    得之去向。嗣經鍾秀勤發現有異，報警處理，經警循線查悉
    上情。
(二)於109年12月7日9時30分許，由本案詐欺集團姓名年籍不詳
    成年成員以電話聯絡劉浩伊，佯為其外甥，詐稱因急需現金
    而向劉浩伊借款等語，致劉浩伊陷於錯誤，而於同日10時40
    分許，至臺北市○○區○○○路0段00號台新銀行新生分行，匯款
    15萬至本案台新帳戶。幸劉浩伊發現有異，即時通知台新銀
    行將上開15萬元加以圈存，致本案詐欺集團成員未能持本案
    合庫帳戶金融卡提領劉浩伊遭詐欺之贓款15萬元，未生隱匿
    詐欺所得去向之結果，而洗錢未遂。
(三)於109年12月7日19時47分起至同年月8日10時38分止之期間
    ，由本案詐欺集團姓名年籍不詳成年成員以電話聯絡葉茂陽
    ，佯為其姪女配偶蘇啟生，詐稱因急需現金而向葉茂陽借款
    等語，致葉茂陽陷於錯誤，而於109年12月8日11時23分許，
    至臺南市○區○○路000號德高厝郵局，匯款15萬至本案台新帳
    戶。幸台新銀行因前開劉浩伊之通報，發現有異，即時圈存
    上開15萬元，致本案詐欺集團成員未能持本案合庫帳戶金融
    卡提領葉茂陽遭詐欺之贓款15萬元，未生隱匿詐欺所得去向
    之結果，而洗錢未遂。
(四)於109年12月7日10時許，由本案詐欺集團姓名年籍不詳成年
    成員以電話聯絡吳全約，佯為其姪子李文生，詐稱因急需現
    金而向吳全約借款等語，致吳全約陷於錯誤，而指示配偶吳
    季蓉，於同日10時29分許，至苗栗縣○○鄉○○路00號大湖郵局
    ，匯款15萬至本案郵局帳戶，並由本案詐欺集團姓名年籍不
    詳成年成員，於同日持本案郵局帳戶金融卡提領吳全約遭詐
    欺之贓款15萬元，而製造金流斷點，隱匿詐欺所得之去向。
    嗣經吳全約發現有異，報警處理，經警循線查悉上情。
二、案經彭詩晴訴由南投縣政府警察局集集分局報告臺灣南投地
    方檢察署檢察官偵查後起訴。
　　理　由
一、查本案被告陳文彰所犯為死刑、無期徒刑、最輕本刑為3年
    以上有期徒刑以外之罪，且非高等法院管轄第一審之案件，
    而其於準備程序就前揭被訴事實為有罪之陳述，經受命法官
    告知簡式審判程序之旨，並聽取當事人之意見後，本院認無
    不得或不宜改依簡式審判程序進行之處，爰依刑事訴訟法第
    273條之1第1項之規定，裁定本案進行簡式審判程序。
二、認定犯罪事實所憑證據及理由：上開事實，業經被告於本院
    審理中坦承不諱；並經證人即被害人劉浩伊、告訴人彭詩晴
    、葉茂陽、吳全約於警詢中，告訴人鍾秀勤於警詢及本院審
    理中分別證述明確；且有本案郵局帳戶之交易明細（警卷21
    頁）、本案台新帳戶之交易明細（警卷22頁）、本案合庫帳
    戶之交易明細（警卷23頁）、告訴人彭詩晴之行動電話簡訊
    翻拍照片（警卷24至41頁）、貨態查詢系統列印資料（警卷
    13頁）、監視器錄影擷取照片（警卷10至12頁）、車輛詳細
    資料報表（警卷42頁）、告訴人葉茂陽之郵政跨行匯款申請
    書（院137頁）在卷可憑。足認被告之上開自白與事實相符
    ，應堪採認。是被告前揭詐欺及洗錢之犯行，應堪認定，本
    案事證明確，應依法論科。
三、論罪科刑：
(一)按洗錢防制法第15條之特殊洗錢罪，係在無法證明前置犯罪
    之特定不法所得，而未能依洗錢防制法第14條之一般洗錢罪
    論處時，始予適用。倘能證明人頭帳戶內之資金係前置之特
    定犯罪所得，即應逕以一般洗錢罪論處，自無適用特殊洗錢
    罪之餘地。例如詐欺集團向被害人施用詐術後，為隱匿其詐
    欺所得財物之去向，而令被害人將其款項轉入該集團所持有
    、使用之人頭帳戶，並由該集團所屬之車手前往提領詐欺所
    得款項得逞後層層轉交上手，檢察官如能證明該帳戶內之資
    金係本案詐欺之特定犯罪所得，即已該當於洗錢防制法第14
    條第1項之一般洗錢罪；至若無法將人頭帳戶內可疑資金與
    本案詐欺犯罪聯結，而不該當第2條洗錢行為之要件，當無
    從依洗錢防制法第14條第1項之一般洗錢罪論處，僅能論以
    洗錢防制法第15條第1項之特殊洗錢罪。另過去實務認為，
    行為人對犯特定犯罪所得之財物或利益作直接使用或消費之
    處分行為，或僅將自己犯罪所得財物交予其他共同正犯，祇
    屬犯罪後處分贓物之行為，非本條例所規範之洗錢行為，惟
    依新法規定，倘行為人意圖掩飾或隱匿特定犯罪所得來源，
    而將特定犯罪所得直接消費處分，甚或交予其他共同正犯予
    以隱匿，或由共同正犯以虛假交易外觀掩飾不法金流移動，
    即難認僅單純犯罪後處分贓物之行為，應仍構成新法第2條
    第1款或第2款之洗錢行為（最高法院108年度台上字第1744
    號、108年度台上字第3086號判決意旨參照）。本案被告參
    與本案詐欺集團犯罪組織，擔任收取人頭帳戶存摺、提款卡
    之「取簿手」工作，使組織成員中負責領款之車手，得以持
    其所交付之人頭帳戶提款卡，提領該人頭帳戶內之詐欺贓款
    ，再交付本案詐欺集團之上游成員，則被告主觀上有隱匿其
    所屬本案詐欺集團之詐欺犯罪所得，以逃避國家追訴或處罰
    之意思，客觀上提領現金之所為，有隱匿詐欺犯罪所得去向
    之作用，而製造金流斷點。揆諸前開說明，被告收取人頭帳
    戶存摺、提款卡並交付其他組織成員之所為，應與洗錢防制
    法第14條第1項一般洗錢罪之要件相合。又就事實欄一（二
    ）、（三）部分，被告已著手於本案一般洗錢罪之實行，因
    詐欺贓款遭銀行圈存，使本案詐欺集團成員無法提領，未生
    隱匿詐欺所得去向之結果，應為洗錢未遂。
(二)核被告就事實欄一（一）、（四）所為，均係犯刑法第339
    條之4第1項第2款之三人以上共同犯詐欺取財罪、洗錢防制
    法第14條第1項一般洗錢罪；就事實欄一（二）、（三）所
    為，均係犯刑法第339條之4第1項第2款之三人以上共同犯詐
    欺取財罪、洗錢防制法第14條第2項、第1項一般洗錢未遂罪
    。
(三)又被告就本案之詐欺及洗錢犯行，與「曾經」、「林哲安」
    及所屬詐欺集團成員間，皆有犯意聯絡及行為分擔，均為刑
    法第28條之共同正犯。
(四)又被告就事實欄一（一）、（四）所犯共同犯刑法第339條
    之4第1項第2款加重詐欺取財罪與洗錢防制法第14條第1項之
    一般洗錢罪間，就事實欄一（二）、（三）所犯共同犯刑法
    第339條之4第1項第2款加重詐欺取財罪與洗錢防制法第14條
    第2項、第1項之一般洗錢未遂罪間，以收取人頭帳戶提領贓
    款並繳回所屬詐欺集團之車手行為，同時製造金流斷點，隱
    匿詐欺所得之去向，為想像競合犯，均應依刑法第55條規定
    ，從一重之加重詐欺取財罪處斷。又被告上揭事實欄一（一
    ）至（四）分別對被害人鍾欽祥、劉浩伊、葉茂陽、吳全約
    之4次加重詐欺取財犯行，犯意各別，時間有異，行為互殊
    ，應予分論併罰。
(五)又起訴書記載被告就事實欄一（二）、（三）部分，係犯洗
    錢防制法第14條第1項之一般洗錢罪。惟被告之洗錢犯行因
    遭台新銀行發覺而圈存詐欺贓款，致本案詐欺集團成員未能
    提領詐欺贓款，未生隱匿詐欺所得去向之結果，已如上述。
    是被告所為應屬一般洗錢未遂。公訴意旨就此部分，尚有誤
    會，然既遂犯與未遂犯之犯罪態樣或結果雖有不同，惟其基
    本事實相同，不生變更起訴法條之問題，一併敘明。
(六)又按想像競合犯之處斷刑，本質上係「刑之合併」，其所謂
    從一重處斷，乃將想像競合犯組成之評價上數罪，合併為科
    刑一罪，其所對應之刑罰，亦合併其評價上數罪之數法定刑
    ，而為一個處斷刑。易言之，想像競合犯侵害數法益者皆成
    立犯罪，論罪時必須輕、重罪併舉論述，同時宣告所犯各罪
    名，包括各罪有無加重、減免其刑之情形，亦應說明論列，
    量刑時併衡酌輕罪部分量刑事由，評價始為充足，然後依刑
    法第55條前段規定「從一重處斷」，非謂對於其餘各罪可置
    而不論。因此，法院決定處斷刑時，雖以其中最重罪名之法
    定刑，做為裁量之準據，惟於裁量其輕重時，仍應將輕罪合
    併評價在內（最高法院108年度台上字第4405、4408號判決
    意旨參照）。再按，「犯前二條之罪（即洗錢防制法第14條
    之一般洗錢罪、同法第15條之特殊洗錢罪），在偵查或審判
    中自白者，減輕其刑。」洗錢防制法第16條第2項定有明文
    。被告就本案犯罪事實，於本院審理時均坦承不諱，是就所
    犯洗錢防制法部分，應合於上開減輕其刑之規定。又事實欄
    一（二）、（三）部分一般洗錢未遂犯行，應合於刑法第25
    條第2項減輕其刑之規定。雖依照前揭罪數說明，被告所犯
    罪行，均係從一重論處三人以上共同犯加重詐欺取財罪，然
    就被告此部分想像競合輕罪得減刑部分，本院於依照刑法第
    57條量刑時，將併予審酌。
(七)爰以被告之責任為基礎，審酌被告為國民中學畢業之智識程
    度，經濟勉持之生活狀況，正值青壯，不思循正途獲取穩定
    經濟收入，貪圖不法利益，竟參與詐欺集團犯罪組織，擔任
    取簿手領取並交付人頭帳戶，共同向被害人鍾欽祥、劉浩伊
    、葉茂陽、吳全約施詐行騙，造成被害人鍾欽祥、劉浩伊、
    葉茂陽、吳全約受有財產上損害，除被害人劉浩伊、葉茂陽
    遭詐欺之款項，嗣因台新銀行圈存後發還被害人外，就被害
    人鍾欽祥、吳全約之損失非微，其價值觀念顯有偏差，且助
    長詐欺歪風，惡性非輕，未賠償被害人鍾欽祥、吳全約之損
    害；惟念被告犯後坦承犯行及其參與本案詐欺犯罪之動機、
    目的及犯罪手段、擔任領取人頭帳戶之分工、詐得金額等一
    切情狀，分別量處如主文所示之刑，並依刑法第51條第5款
    定其應執行之刑。
(八)按犯罪所得，屬於犯罪行為人者，沒收之，刑法第38條之1
    第1項前段定有明文。又按犯洗錢防制法第14條之罪，其所
    移轉、變更、掩飾、隱匿、收受、取得、持有、使用之財物
    或財產上利益，沒收之，同法第18條第1項前段定有明文。
    此一新增條文，擴大沒收的範圍，除了犯罪工具、犯罪所得
    的沒收外，亦兼及「被洗的錢」，以符合國際規範（可參考
    立法理由：二修正第1項如下：FATF40項建議之第4項建議：
    各國應立法允許沒收洗錢犯罪行為人洗錢行為標的之財產）
    。惟依刑法第11條規定：「本法總則於其他法律有刑罰、保
    安處分或沒收之規定者，亦適用之。但其他法律有特別規定
    者，不在此限。」上開洗錢標的沒收的規定，雖然屬於特別
    法，應該優先於刑法的適用，但關於被害人優先（刑法第38
    條之1第5項）、過苛條款（刑法第38條之2第2項），洗錢防
    制法沒有特別排除之明文，故依據刑法第11條前段之規定，
    自得加以適用。經查，被告雖稱參與本案犯行每月可得4萬5
    000元，惟迄今未取得任何報酬，業經被告陳明在卷，且無
    事證足認被告已獲得每月4萬5000元之犯罪所得，自無從宣
    告沒收。又就被害人劉浩伊、葉茂陽受損害部分，業經台新
    銀行將圈存之詐欺贓款發還被害人，又衡以被告家庭經濟狀
    況僅屬勉持，且被告並非本案詐騙集團核心人物，如就本案
    洗錢之金額再予以宣告沒收或追徵，勢必壓縮日後被告日常
    生活之維持，本院認為有過苛之虞，並且欠缺刑法上之重要
    性，爰依刑法第38條之2第2項規定，不予宣告沒收或追徵，
    附此敘明。
據上論斷，應依刑事訴訟法第273條之1第1項、第299條第1項前
段，判決如主文。
本案經檢察官簡汝珊提起公訴，檢察官林孟賢到庭執行職務。
中　　華　　民　　國　　111 　年　　4 　　月　　27　　日
　　　　　　　　　刑事第二庭　法　官　楊國煜
以上正本證明與原本無異。
如不服本判決，應於收受本判決20日內向本院提出上訴書狀，並
應敘述具體理由，如未敘述上訴理由者，應於上訴期間屆滿後20
日內補提理由書狀於本院（均須依他造當事人之人數附繕本）「
切勿逕送上級法院」。
告訴人或被害人如對於本判決不服者，應具備理由請求檢察官上
訴，其上訴期間之計算係以檢察官收受判決正本之日期為準。
　　　　　　　　　　　　　　　書記官　林佩儒
中　　華　　民　　國　　111 　年　　4 　　月　　29　　日
附錄本判決論罪法條：
刑法第339條之4：
犯第三百三十九條詐欺罪而有下列情形之一者，處一年以上七年
以下有期徒刑，得併科一百萬元以下罰金：
一、冒用政府機關或公務員名義犯之。
二、三人以上共同犯之。
三、以廣播電視、電子通訊、網際網路或其他媒體等傳播工具，
    對公眾散布而犯之。
前項之未遂犯罰之。
洗錢防制法第14條：
有第二條各款所列洗錢行為者，處七年以下有期徒刑，併科新臺
幣五百萬元以下罰金。
前項之未遂犯罰之。
前二項情形，不得科以超過其特定犯罪所定最重本刑之刑。